【裁判字號】    98,重上更(四),114
【裁判日期】    980625
【裁判案由】    毒品危害防制條例
【裁判全文】
臺灣高等法院臺南分院刑事判決   98年度重上更(四)字第114號
上  訴  人
即  被  告  甲○○
選任辯護人  陳文忠律師
            蔡青芬律師
上列上訴人因違反毒品危害防制條例案件，不服臺灣臺南地方法
院八十九年度訴字第一二五六號中華民國九十年八月卅日第一審
判決（起訴案號：臺灣臺南地方法院檢察署八十九年度偵字第六
四九０號），提起上訴，判決後經最高法院第四次發回更審，本
院判決如下：
    主  文
原判決撤銷。
甲○○無罪。
    理  由
一、公訴意旨以：被告甲○○為台南市○○區○○街53號慈安藥
    局負責人，意圖營利，於民國八十八年三月間，向不詳姓名
    之人，以每顆新台幣（下同）八元之價格購入第三級毒品（
    FM2）五百顆後，基於概括犯意，自八十八年十二月間起至
    八十九年三月間止，以每顆三十五元之價格，先後三、四次
    販售與蔡錦源，每次約售出廿至卅顆。嗣於八十九年五月廿
    日，經警在蔡錦源住處查扣十九顆FM2後（送驗後餘十八顆
    ），循線於八十九年五月廿五日，在上開甲○○藥局查扣四
    ０五顆藥丸（其中僅一百五十顆為第三級毒品FM2），因認
    被告甲○○係犯毒品危害防制條例第四條第三項販賣第三級
    毒品罪嫌。
二、按犯罪事實應依證據認定之，無證據不得認定其犯罪事實；
    又不能證明被告犯罪者，應諭知無罪之判決，刑事訴訟法第
    一百五十四條第二項、第三百零一條第一項前段分別定有明
    文。再認定被告有罪之事實，應憑證據，如未能發現相當之
    證據，或證據不足以證明，自不能以推測或擬制之方法，以
    為裁判之基礎；且認定犯罪事實所憑之證據，其為訴訟上之
    證明，須達於通常一般人均不致有所懷疑，而得確信其為真
    實之程度者，始得據為有罪之認定，倘其證明尚未達到此一
    程度而有合理之懷疑存在時，尚難為有罪之認定基礎；苟積
    極證據不足以為不利於被告事實之認定，即應為有利於被告
    之認定，更不必有何有利之證據（最高法院卅年上字第八一
    六號、四十年台上字第八六號、七六年台上字第四九八六號
    分別著有判例可資參照）。又按刑事訴訟法第一百六十一條
    已於九十一年二月八日修正公布，修正後同條第一項規定：
    檢察官就被告犯罪事實，應負舉證責任，並指出證明之方法
    。因此，檢察官對於起訴之犯罪事實，應負提出證據及說服
    之實質舉證責任。倘其所提出之證據，不足為被告有罪之積
    極證明，或其闡明之證明方法，無從說服法官以形成被告有
    罪之心證，基於無罪推定之原則，自應為被告無罪判決之諭
    知（最高法院九十二年度台上字第一二八號判例意旨可資參
    照）。再者，施用毒品者所稱其向某人買受毒品之指證，不
    得作為有罪判決之唯一證據，仍須調查其他必要之證據，資
    以補強其指證之真實性，始為適法。又關於毒品施用者其所
    稱向某人購買毒品之供述，必須補強證據佐證，係指毒品購
    買者之供述縱使並無瑕疵，仍須補強證據佐證而言，以擔保
    其供述之真實性。該所謂補強證據，必須與該施用毒品者關
    於相關毒品交易之供述，具有相當程度之關連性，因該補強
    證據之佐證，足使一般人對於施用毒品之供述無合理之懷疑
    存在，而得確信其為真實，始足當之。若毒品購買者之供述
    證據，本身已有重大瑕疵，依嚴格證明之法則，已無法憑為
    確有販賣毒品行為之認定時，因毒品施用者其所稱向某人購
    買毒品之供述前提事實已有合理之懷疑存在，論理上自無再
    論補強證據之必要（最高法院著有九十六年度台上字第三五
    一號、第一０二九號判決可資參照）。
三、證據能力部分：
  (一)按證人、鑑定人依法應具結而未具結者，其證言或鑑定意見
    ，不得作為證據，刑事訴訟法第一百五十八條之三定有明文
    。又按中華民國九十二年一月十四日修正通過之刑事訴訟法
    施行前，已依法定程序進行之訴訟程序，其效力不受影響，
    刑事訴訟法施行法第七條之三但書定有明文。本件被告、辯
    護人固就證人蔡錦源於警詢筆錄之證據能力予以爭執（本院
    更四卷第四三頁），惟證人蔡錦源於警詢之證述，係刑事訴
    訟法施行前，依原有效之正當程序所為之指証，既係合法取
    得之證據，原審亦已依法踐行調查證據程序，依上開規定，
    自有證據能力（最高法院九十八年度台上字第一九二二號判
    決可資參照）。何況，依現行刑事訴訟法第一百五十九條之
    三第一款規定，被告以外之人於審判中已死亡者，其於檢察
    事務官、司法警察官或司法警察調查中所為之陳述，除非具
    有「不可信之特別情況」外，仍得作為證據。本件證人蔡錦
    源業於九十年一月廿四日死亡，有其除戶戶籍謄本一紙在卷
    可參（本院更四卷第六五頁），依上開修正後之規定，被告
    及其辯護人既未提出上開筆錄有何「不可信之特別情況」，
    自得作為證據，先此敘明。
  (二)次按被告以外之人於偵查中向檢察官所為之陳述，除顯有不
    可信之情況者外，得為證據，刑事訴訟法第一百五十九條之
    一第二項亦定有明文。本件被告、辯護人亦就證人蔡錦源於
    偵查筆錄之證據能力予以爭執（本院更四卷第四三頁），惟
    證人蔡錦源於偵查之證述，係刑事訴訟法施行前，依原有效
    之正當程序所為之指証，亦即證人蔡錦源之偵訊筆錄係於檢
    察官訊問時所為之陳述，且經依法具結，並無事證顯示有何
    顯不可信之外部情況，依法自有證據能力。
  (三)被告又抗辯其於警詢中之筆錄記載與錄音內容不符，故無證
    據能力云云（本院更一卷第一四六頁；本院更二卷第三八頁
    本院更三卷第三三頁；本院更四卷第四三頁）。惟按被告陳
    述與錄音或錄影之內容不符者，除有急迫情況且經記明筆錄
    外，其不符之部分，不得作為證據，刑事訴訟法第一百條之
    一定有明文。經查：本院更一審勘驗被告之警詢錄音帶結果
    ，除(一)原警詢筆錄記載：「（被告）還有販賣給不特定人服
    用」、「在藥局櫃檯裡查獲FM2藥丸」，經當庭播放錄音帶
    ，被告無此段自白。(二)被告係供述「2、30顆」，而非「30
    顆」外，其餘均與警詢記載相符，亦有勘驗筆錄在卷可稽（
    本院更一卷第一四七頁），準此，前開警詢筆錄與錄音內容
    不符部分，自無證據能力；然除前開不符部分外，應有證據
    能力。
  (四)又按被告以外之人於審判外之陳述，雖不符合刑事訴訟法規
    定傳聞證據得為證據之例外規定，而經當事人於審判程序同
    意作為證據，法院審酌該言詞陳述或書面陳述作成時之情況
    ，認為適當者，亦得為證據。當事人、代理人或辯護人於法
    院調查證據時，知有刑事訴訟法第一百五十九條第一項不得
    為證據之情形，而未於言詞辯論終結前聲明異議者，視為有
    前項之同意，刑事訴訟法第一百五十九條之五亦有明文。本
    件下引具傳聞性質之書面證據，除前開爭執之證據外，業經
    被告及辯護人於本院歷審準備程序時均同意作為證據（本院
    更三卷第卅三頁；本院更四卷第四三頁），且於審理時經提
    示公訴人及辯護人、被告均表示無意見，迄於言詞辯論終結
    前亦未聲明異議，視為同意作為證據，本院審酌該等證據之
    取得過程並無瑕疵，與本案待證事實間復具有相當之關聯性
    ，自得採為證據。
四、本件公訴人認被告甲○○涉犯毒品危害防制條例第四條第三
    項販賣第三級毒品罪嫌，無非以：證人蔡錦源之證述、被告
    坦承購入及持有第三級毒品FM2之事暨在其藥局扣得四０五
    顆藥丸（檢察官此部分未送鑑定）為其主要論罪依據。訊據
    上訴人即被告甲○○固坦承於上開時地為警查扣四０五顆藥
    丸乙節，惟堅詞否認有販賣FM2之犯行，辯稱：伊未賣過FM2
    ，被查獲之四０五顆藥丸，其中255顆是紓解失眠症狀之「
    二氮平」，其餘部分150顆確係屬FM2，惟其係買入供伊患癌
    症之妻服用，因得癌症之病人會有幻想及憂鬱，FM2是供催
    眠鎮靜劑之用等語。被告選任辯護人並為其辯護稱：被告於
    警訊筆錄並未供稱有販賣給不特定人服用及賣出了卅顆等情
    ，業經更一審勘驗明確，且其於警訊所供查獲之四百零五顆
    藥丸均為FM2藥丸及其於八十九年五月五日上午十一時開始
    買進乙節，經核結果，其中二百五十五顆並無毒品反應，有
    法務部調查局檢驗通知書在卷可憑，而證人蔡錦源卻證稱其
    係於八十九年三月向被告買FM2，二相對照亦有出入，足見
    被告警訊所供與事實不符等語。
五、經查：
  (一)上揭於蔡錦源住處所查扣之藥丸十九顆，經檢察官送請法務
    部調查局鑑定結果：「送驗藥丸經檢驗結果，均係第三級第
    十七項毒品FM2（剩餘藥丸十八顆）。」有法務部調查局八
    十九年八月十日（89）陸(一)字第89055201號檢驗通知書一紙
    可憑（偵查卷第廿九頁）。而在前開被告藥局查扣之藥丸四
    百零五顆，經原審送請法務部調查局鑑定結果：「送驗藥丸
    本局註明A者，共255顆，經檢驗結果均無毒品反應，而係含
    有管制藥品條例第四級管制藥品DIAZEPAM。送驗藥丸註明B
    者，共150顆，經檢驗結果均係第三級第十七項毒品FM2。」
    亦有法務部調查局九十年一月十五日（90）陸(一)字第891007
    05號檢驗通知書一紙附卷可稽（原審卷第四四頁），足認扣
    案之藥丸中自證人蔡錦源住處查扣者之十九顆均係FM2藥丸
    （驗餘僅剩十八顆），而自被告處扣得者僅有其中一百五十
    顆係FM2藥丸（FM2藥丸共一百六十九顆，驗餘僅剩一百六十
    八顆），另二百五十五顆藥丸應非第三級第十七項毒品FM2
    至明。
  (二)其次，販賣毒品罪，以行為人基於營利之目的，而販入或賣
    出毒品，或二者兼而有之之行為者，為其構成要件。本件起
    訴書於犯罪事實欄記載被告「意圖營利，於88年3月間，向
    不詳姓名之人，以每顆8元之價格購入第三級毒品FM2共500
    顆」，顯係認定被告於八十八年三月間販入FM2所為即已構
    成販賣第三級毒品罪。惟按FM2係行政院依毒品危害防制條
    例第二條第三項規定，以（88）台法字第16414號公告，增
    加列入「第三級毒品之第十七項」，自八十八年四月十五日
    生效。故在此之前，FM2非屬毒品危害防制條例第二條第二
    項第三款所列之第三級毒品，不論是否基於營利目的販入或
    販出FM2，均無毒品危害防制條例第四條第三項之販賣第三
    級毒品罪之適用，亦即公訴人起訴被告於八十八年三月間購
    入FM2共五百顆之行為，係屬行為不罰，依刑事訴訟法第三
    百零一條第一項之規定，自應為無罪之諭知。
  (三)又本件被告雖一再辯稱上開扣案之四百零五顆藥丸係供伊太
    太食用，且係在伊家廚房扣得並非在藥局之櫃臺內為警查獲
    云云（原審卷第五二頁；上訴卷第廿八頁；本院更一卷第四
    八至五一頁、第一０五頁、第一一二頁）。然證人即本件現
    場搜索警員葉進宜於本院更一審審理時到庭結證稱：「（你
    在89年5月20日到被告家裡蒐到扣案物FM2藥丸405顆？）是
    的。」「是在被告所開設之慈安藥局櫃臺內之抽屜理找到的
    ，並不是在藥局後面廚房內找到。（提示現場照片：是否在
    櫃臺內找到的？）是的。（有無在廚房內找到扣案之藥物？
    ）沒有，大家一起找，我在抽屜內找到的。」「是大家一起
    找到的，何人找到的，時間太久了，記不得了。我只知道在
    櫃臺內有找到。」「（你們何以知扣案之物係FM2？）我們
    有書面資料，為規避我們查緝，FM2有製作成很多形狀，所
    以查扣到時，看到有十字型的，就問被告，被告自己承認說
    那就是FM2。」等語（本院更一卷第一０七至一一０頁），
    而證人即現場搜索警員陳佑林於本院更一審審理時亦到庭證
    稱：「FM2是在藥局店內找到的。」「在櫃臺工作室內，即
    被告放藥的地方（即九十三年十二月廿五日調查證據聲請狀
    藥局內部設備下面那張照片上我剛剛打圈之地方）。」等語
    明確（本院更一卷第一四三至一四四頁），足認被告係將扣
    案之FM2放在藥局之櫃臺內為警查獲無訛。
  (四)另被告自八十八年十二月間起至八十九年三月間止，以每顆
    三十五元之價格，販賣第三級毒品FM2與蔡錦源三或四次，
    每次售出約廿至卅顆等情，固據證人蔡錦源證述在卷（警卷
    第四頁、偵查卷第廿四頁背面、原審卷第廿八頁），並有在
    蔡錦源住處查扣之FM2共十九顆扣案足憑。惟細繹證人蔡錦
    源證述向被告購買FM2毒品之情節，據證人蔡錦源於警訊時
    指稱：我於八十九年三月初（詳細時間已記不清楚），在台
    南巿安南區○○街五十三慈安藥局購買的。…每顆新台幣三
    十五元，每次我向他購買二十顆或三十顆左右，我從八十九
    年元月初至今陸續向慈安藥局購買三、四次（警卷第三頁背
    面至第四頁）；偵查中證稱：（向慈安藥局）買過三、四次
    ，去年（八十八年）十二月、今年一、二、三月，一個月買
    一次，一次買約廿至卅顆，一顆卅五元（偵查卷第廿四頁反
    面）；於原審則證稱：被查獲的十九顆是被告直接拿出來賣
    給我的，八十八年十二月開始到八十九年是月（應係四月之
    誤）止，一月買一次每次廿至卅顆，一顆要卅五元等語（原
    審審卷第廿九頁），其中就購買之價格、數量、次數等雖完
    全一致，惟購買日期則不相一致，警訊時指稱：八十九年一
    月初至八十九年三月，偵查中稱：八十八年十二月至八十九
    年三月，於原審則又證稱：八十八年十二月至八十九年四月
    ，先後證述顯有不符。衡以證人蔡錦源係於八十九年五月二
    十日經台南縣警察局永康分局持台灣台南地方法院檢察署檢
    察官簽發之搜索票前往伊住處之二樓臥床內查獲上開FM2藥
    丸共十九顆，有搜索票影本及搜索扣押筆錄在卷可稽（警卷
    第七至八頁），準此，倘證人蔡錦源上開所證「一個月買一
    次，一次買約廿至卅顆」，且伊係「睡不著時吃一顆到一顆
    半，有時二顆」（偵查卷第廿四頁背面）等情為真，則證人
    蔡錦源最後一次係於八十九年三月初或四月所購買，迄至同
    年五月廿日被查獲時，已近二個月至二個半月，竟仍能查獲
    扣得十九顆（以購買卅顆為例，依證人往常的施用量理應於
    四月初或四月底即已服用完，豈有至五月廿日尚留十九顆之
    可能），二相對照，矛盾立見（而證人蔡錦源業於九十年一
    月廿四日死亡，業如上述，本院無從再令其到庭質問何以此
    次購買後施用較長之時間），故證人上開所供顯有瑕疵甚明
    。
  (五)再者，被告於警訊時雖自白：我至今共賣出約FM2藥丸二、
    三十顆，所得約六百元，大都賣附近鄰居等語（警卷第二頁
    ；本院更一卷第一四七頁），然被告並未曾自白曾販賣FM2
    予證人蔡錦源。且證人蔡錦源證稱購自被告藥局之十九顆FM
    2，核與在被告藥局為警查扣之FM2藥丸一百五十顆，外型、
    厚度、形狀及「十字凹痕」型態均不相同，業經原審及本院
    更四審當庭勘驗結果：「蔡錦源所提之FM2十九顆（送驗後
    餘十八顆），正面均為「十」字、背面為F、，厚度0.2CM
    、直徑0.9CM，表面為扁平型（即後附第一張照片，本院更
    四卷第六一頁）；被告甲○○所提之扣案FM2一百五十顆，
    均相同，取八顆照相，正面均為「十」字，背面無字，表面
    微凸型，厚度0.2CM，直徑0.9CM（即後附第二張照片，本院
    更四卷第六二頁）；扣案被告甲○○主張二氮平的藥品取十
    顆勘驗，厚度0.2CM直徑0.8CM，正面為「十」字，背面無字
    ，表面扁平型（即第三張照片，本院更四卷第六三頁）。」
    等情明確，有勘驗筆錄在卷可稽（原審卷第五四頁；本院更
    四卷第五九頁），並有照片三幀附卷可參（本院更四卷第六
    一至六三頁）。至本院更一審當庭勘驗結果：「被告被查扣
    之FM2，正面有十字凹痕，反面平整之白色藥片，形狀則一
    種扁平形（較薄），一種微凸形（較厚）」等情（本院更一
    卷第一一一頁），顯然係將上開被告為警查扣之四百零五顆
    ，其中屬「二氮平」藥丸部分亦誤認為係FM2所致，此印證
    上開本院更四審時所為勘驗結果「扣案被告甲○○主張『二
    氮平』的藥品取十顆勘驗，厚度0.2CM直徑0.8CM，正面為『
    十』字，背面無字，表面扁平型（即第三張照片，本院更四
    卷第六三頁）」乙情可知。準此，足徵蔡錦源被查扣之FM2
    是否購自被告之藥局，並非無疑（此部分亦無從再令證人到
    庭辨識在被告藥局處查扣之FM2藥丸何以與其被查扣而供稱
    係向被告購買之FM2不同）。至證人蔡錦源於偵查、原審審
    理時固分別供稱：「我去時都說要買『十字』」，「FM２我
    們的台語是叫『十字』的，」等語（偵查卷第二十四頁反面
    、原審卷第二十八頁反面），然稽之上開在被告藥局查扣之
    四百零五顆藥丸其正面均有「十字凹痕」（包含上開非FM2
    藥丸二五五顆，詳如上述勘驗筆錄及鑑定報告），有上開勘
    驗筆錄及照片在卷可參，而巿面上之藥品正面有「十字凹痕
    」者所在多有，並非只有FM2藥丸正面方有「十字凹痕」乙
    節，亦有永信藥品目錄一份在卷可佐（本院更四卷第六九至
    七二），故尚難以證人蔡錦源上開所證「我去時都說要買『
    十字』」，「FM２我們的台語是叫『十字』的」云云，與被
    告上開被查獲之一百五十顆FM2藥丸外觀均有「十字凹痕」
    ，即謂證人蔡錦源上開所證伊係向被告購買FM2藥丸乙情為
    真。何況，證人蔡錦源之居住處所台南市○○街70巷7號，
    即為證人蔡錦源之兄長乙○○經營南山藥局之所在，而證人
    乙○○雖於本院更三審審理時到庭詰證稱：其自80年起至86
    年間止經營藥局，並未販售FM2管制藥品，故未提供給證人
    蔡錦源服用等語無誤（本院更三卷第七七至七八頁），然證
    人乙○○與本案有其利害關係，本難期其證詞之公正客觀，
    況其復證稱：蔡錦源為警查獲返家後，曾提及…，因警員要
    其交待來源，其即隨便供出一家等語（本院更三卷第七八頁
    ），是被告辯稱蔡錦源之FM2並非購自其所經營之南山藥局
    ，尚非無憑。
  (六)未按毒品危害防制條例於九十八年五月廿日修正公布前，該
    法並未處罰持有第三級毒品行為（參見該法第十一條；又毒
    品危害防制條例第四條、第十一條、第十一條之一、第十七
    條、第廿條及第廿五條修正條文，業經總統於九十八年五月
    廿日以華總一義字第09800125141號公布，其中第十一條增
    列持有第三級毒品罪－需持有之第三級毒品「純質淨重二十
    公克以上者」，上開修正條文依毒品危害防制條例第三十六
    條之規定，應自公在後六個月施行，參見臺灣高等法院九十
    八年六月十八日「因應新修正毒品危害防制條例施行法律問
    題研討會」法律問題第一號之決議）。準此，該條例第四條
    第三項之販賣第三級毒品罪，固以持有第三級毒品為其基本
    事實，惟因持有第三級毒品屬行為不罰，縱依上述起訴書之
    記載，檢察官起訴之範圍包括被告持有第三級毒品FM2之基
    本事實在內。惟此持有之基本事實於被告行為時係不罰之行
    為。故被告被訴迄至八十九年五月二十日持有FM2藥丸一百
    五十顆（其餘二百五五顆非屬FM2藥丸）部分，自無從予以
    論罪。因而被告於警詢時所供其於八十九年五月間購入FM2
    ，並販賣予不特定人服用部分之自白（此部分經勘驗結果，
    錄音內容並無此段，自無足採，業如上述），如果可採，亦
    因其持有第三級毒品之基本事實不罰，無從據此已起訴之持
    有之基本事實而論及於八十九年五月間販賣部分至明。何況
    ，經本院更一審勘驗被告上開警詢錄音帶，原警詢筆錄記載
    ：「（被告）還有販賣給不特定人服用」一句，經當庭播放
    錄音帶結果，被告並無此段自白，業如上述。此部分警詢筆
    錄與錄音內容不符部分，自無足採。
  (七)綜上，本件唯一證人蔡錦源之證詞既有瑕疵，且在證人蔡錦
    源、被告處所查扣之FM2又不相同，自無補強證據足以佐證
    證人蔡錦源之證詞為真實，是尚難以被告在藥局放置FM2之
    持有事實，遽認被告有販賣FM2毒品予蔡錦源之行為。
六、至被告上開辯詞及其於警詢自白部分，另分論如下：
  (一)被告於警詢先陳稱係於八十九年五月五日上午十一時許買進
    FM2，嗣於原審改稱係購於八十八年三月間，前後說詞反覆
    不一，且時間相差一年多。而FM2乃行政院依毒品危害防制
    條例第二條第三項規定，於88年4月28日以（88）台法字第1
    6416四號公告，將「FM2（Flunitrazepam）」列入毒品「第
    三級毒品之第17項」，自八十八年四月十五日生效，即自八
    十八年四月十五日，FM2即屬毒品危害防制條例所規定之第
    三級毒品，如販賣即應依毒品危害防制條例第四條第三項規
    定處罰，是被告於原審改稱係購於八十八年三月間，顯有規
    避法律之嫌；況該查獲FM2係裝於塑膠封口袋中，容易潮解
    ，被告以販賣藥品維生，應不可能將藥品放置一年多而未處
    理，是被告事後改稱於八十八年三月間即買入，自不足採，
    應認被告於警詢中供稱於八十九年五月五日買入始為真實。
  (二)被告另辯稱：扣案之FM2藥丸，係買來供其妻服用，因伊妻
    經醫師診斷罹患精神疾病，曾請教過成大醫師，醫師說可以
    服用，伊始為了太太的身體健康而購入云云。然查：證人吳
    麗敏於八十五年五月間，因患右側乳癌，在財團法人基督復
    臨安息日會台安醫院（以下簡稱台安醫院）接受切除手術，
    其後於八十五年十一月十一日因藥物過量至財團法人奇美醫
    院（以下簡稱奇美醫院）急診，另於八十六年十二月廿六日
    至國立成功大學醫學院附設醫院（以下簡稱成大醫院）乳房
    特別門診就診，並自八十八年六月九日起在該院血液腫瘤科
    追蹤，迄八十九年五月廿六日（案發後），始至成大醫院主
    訴失眠，並於同年月卅一日，至奇美醫院精神科門診求診，
    經醫師診斷罹有精神官能性憂鬱症、慢性憂鬱性人格違常等
    情，有被告所提診斷證明書二份及台安醫院九十年六月十二
    日（90）醫發字第258號函、九十三年十月十九日（93）醫
    發字第516號函、奇美醫院八十九年十二月十八日（89）奇
    分字第6528號函、九十年八月二日（90）奇醫字第3914號函
    、成大醫院九十年六月十二日（90）成附醫內字第4901號函
    敘明在卷（偵查卷第十九頁；原審卷第廿至廿三頁、第卅八
    頁、第七九頁、第八一至八二頁、第八六至一０二頁；本院
    更一卷第四四頁）。是以，證人吳麗敏於案發前，並未經上
    開醫院正式診斷罹有精神疾病並開立FM2藥丸服用，被告辯
    稱其妻因失眠而經醫師診斷得以服用FM2云云，即未可遽採
    。又被告前開所辯，不僅與其於警訊供述情節不符，且被告
    於原審供稱：「我太太發現得知乳癌後就開始服用鎮定劑，
    約二年前（八十七、八十八年間）發現乳癌轉移後才開始吃
    扣案的二種藥丸，每天早晚服用二次，每次用量約服五顆，
    …扣案之藥丸係我於八十八年間第一次購買，共五百顆，我
    妻服用該藥係為了安眠，因為她睡不著，不是為了治療躁鬱
    症」云云（原審卷第五五頁），核與證人即被告之妻吳麗敏
    於原審審理時到庭證稱：「我於八十四年因罹患乳癌，在台
    北市台安醫院接受開刀手術治療，於八十五年轉至台南成大
    醫院繼續追蹤，我曾於八十五年間服藥自殺，經送財團法人
    奇美醫院（以下簡稱奇美醫院）洗胃，當時醫師曾告知伊有
    憂鬱症，應接受治療。我於開刀前即曾服用其他鎮定劑，開
    刀半年後（即約八十四、八十五年間）才開始吃上開扣案之
    二種藥丸，每天均吃一次，每次均六至八顆，二種藥丸替換
    服用，以防成癮，二種藥量都一樣」等語（原審卷第五十五
    頁）有所未合，亦難憑採。況若依被告所辯，吳麗敏每日須
    服用上開藥丸約十顆，則被告於八十八年三月間販入上開藥
    丸五百顆後，僅供其妻個人服用，則二個月即應用盡，何能
    存留至八十九年五月間，尚餘一百五十顆在營業之藥局櫃臺
    內並為警查獲？足徵被告辯稱上開藥丸係伊於八十八年三月
    間購入、專供其妻個人服用云云，與經驗法則有違，無足採
    認。
  (三)又被告於原審及本院前審固辯稱其所營上開藥局，與中央健
    康保險局（以下簡稱健保局）訂有特約醫事服務機構合約，
    並領有管制藥品登記證，依法得購買、販售管制藥品，並於
    九十年三月廿九日請領到賣管制藥品許可，但還沒有請領出
    來之前有一段輔導期，在此之前已是合法的健保藥局云云，
    固據其提出合約書、登記證各一份附卷為憑（原審卷第五九
    至六０頁、第六一至六六頁、第六八至六九頁）。惟依上開
    合約書之內容，僅記載被告如何對健保局特約醫院診所所交
    付之處方籤調劑等事項，並未許可被告得以自行販入或賣出
    第三級毒品。另上開登記證之請領日期為案發後之九十年三
    月廿九日，自不能憑此認定被告於請領上開登記證前（即八
    十九年五月間）即經相關機關許可購入管制藥品至明，是被
    告此部分之辯解，亦不足採信。
  (四)再依前所述，被告於警訊雖曾自白販賣予鄰居，然依本案起
    訴書犯罪事實之記載，檢察官並未採認被告此部分之自白作
    為犯罪證據，而認被告有販賣FM2予其附近鄰居之犯行，僅
    起訴被告販賣FM2予蔡錦源之事實，是被告於警訊時自白於
    八十九年五月間購入FM2、其後販賣FM2予鄰居之犯行，縱令
    屬實，因非本案起訴之範圍，且檢察官起訴之部分（即販賣
    予蔡錦源部分）又經本院認罪證不足而為無罪之諭知，即與
    該他部分事實不發生所謂犯罪事實一部與全部之關係，亦即
    無裁判上一罪之連續犯關係，本院自不得併予審理。雖販賣
    第三級毒品罪係以持有第三級毒品為其基本事實，惟因持有
    第三級毒品屬行為不罰，業如上述。故縱依上述起訴書之記
    載，檢察官起訴之範圍包括被告持有第三級毒品FM2之基本
    事實在內，惟此持有之基本事實於被告行為時係不罰之行為
    。故被告被訴於上開時日購入FM2藥丸後之持有行為部分，
    自無從予以論罪。被告持有第三級毒品基本事實之行為既屬
    不罰，自亦無從就被告上開八十九年五月間販賣部分予以論
    處，亦如上述。倘檢察官認被告此部分之行為涉有違反毒品
    防制條例之罪嫌，自應由檢察官另行偵辦，附此敘明。
七、綜上所述，本件除有證人蔡錦源所為前揭有瑕疵之證述外，
    並無其他補強證據足以擔保證人蔡錦源指證被告販賣第三級
    毒品之證述為真，本件被告被訴販賣第三級毒品罪嫌，依公
    訴人所提出之證據，尚不足為被告有罪之積極證明，無從說
    服本院形成被告有罪之心證，依前揭條文及最高法院判例意
    旨，自應就被告為無罪之諭知。原審未予詳為調查，認公訴
    人指訴被告販賣予蔡錦源部分，不能證明犯罪，而對公訴人
    未起訴部分，竟認被告販售予不特定人，予被告論罪科刑，
    洵有違誤。被告上訴否認犯罪，指摘及此，原判決自屬無法
    維持，應由本院撤銷之，爰改諭知被告無罪之判決。
據上論結，應依刑事訴訟法第三百六十九條第一項前段、第三百
六十四條、第三百零一條第一項，判決如主文。
本案經檢察官劉得鉦到庭執行職務。
中    華    民    國    98    年    6     月    25    日
                  刑事第六庭    審判長法  官    董武全
                                      法  官    杭起鶴
                                      法  官    沈揚仁
以上正本證明與原本無異。
檢察官如不服本判決應於收受本判決後十日內向本院提出上訴書
，其未敘述上訴理由者並得於提起上訴後十日內向本院補提理由
書。
本件被告不得上訴。
                                      書記官    廖文靜
中    華    民    國    98    年    6     月    26    日


司法院資訊處製作；財團法人民間司法改革基金會備份。
